裁判書查詢 
臺灣板橋地方法院 裁判書 -- 民事類
【裁判字號】 99,家訴,288
【裁判日期】 1000715
【裁判案由】 剩餘財產分配
【裁判全文】

臺灣板橋地方法院民事判決　　　　　　 99年度家訴字第288號
原　　　告　陳鴻鳴　
          　陳鴻裕　
          　陳淑瑩　
兼 上 三人
訴訟代理人　陳鴻基　
上四人共同
複 代 理人  李宜穎　
被　　　告　莊麗鸞　
　　　　　　　　　　　　號
訴訟代理人　吳錫欽律師
上列當事人間請求剩餘財產分配事件，經本院於民國100 年6 月
21日言詞辯論終結，茲判決如下：
    主  文
原告之訴及假執行之聲請駁回。
訴訟費用由原告負擔。
    事實及理由
壹、程序分面：
  (一)原告於民國100 年6 月21日言詞辯論時，當庭具狀主張依民
    事訴訟法第25 5條第1 項、第2 款之規定，將原訴另追加分
    割遺產訴訟，聲請求為判決：「請判准就被繼承人陳炳村如
    附表所載之遺產，按兩造之應繼分比例分配，並將遺產之公
    同共有關係終止，改為分別共有關係。」。惟本院認分配剩
    餘財產差額與分割遺產訴訟，二者訴訟之權利之主體、訴訟
    中證據調查與審認，其基礎法律關係及原因事實，均有不同
    ，且有礙於被告之防禦及訴訟之終結，而被告復當庭表明不
    同意追加，原告追加分割遺產之訴，於法不合，由本院另以
    裁定駁回（詳如本案另為駁回之裁定），合先敘明。
  (二)按民國98年1 月23日修正公佈並於同年7 月23日施行之民法
    第828 條，為期週延，並顧及共有人對第三人之權利，除適
    用於分別共有外，其於公同共有人亦十分重要，且關係密切
    ，乃增訂第2 項規定，第820 條、第821 條及第826 條之1
    規定，於公同共有關係準用之。是以各公同共有人對於第三
    人為回復共有物之請求，均得為公同共有人全體之利益而起
    訴，類此非必以該公同共有人全體共同起訴，其當事人適格
    始無欠缺之情形，依上說明，即無民事訴訟法第56條之1 第
    1 項規定之適用。最高法院98年台抗字第811 號裁定意旨參
    照。又本節之規定，於所有權以外之財產權，由數人共有或
    公同共有者，準用之。民法第831 條定有明文。查本件原告
    主張被繼承人陳炳村於民國99年10月11日死亡，由原告等四
    人、被告莊麗鸞、訴外人陳瑋真等六人共同繼承，被繼承人
    陳炳村與被告莊麗鸞並未約定與登記夫妻財產制，陳炳村對
    被告莊麗鸞之剩餘財產分配差額請求權，為繼承人之公同共
    有債權，而本於公同共有債權，對被告莊麗鸞為請求，雖未
    將訴外人陳瑋真列為共同原告，惟揆諸前開說明，本件原告
    起訴當事人適格並無欠缺，併予敘明。
貳、實體部分：
甲、原告主張：
一、緣原告等之父陳炳村（民國○○年○月○○日出生，身分證字號
    Z000000000）於民國（下同）99年10月11日死亡（原證一
    ），其繼承人分別為被告莊麗鸞（48年○○月○○日出生，身分
    證字號Z000000000，與陳炳村於76年12月1 日結婚，參原證
    一）、原告陳鴻鳴（57年○ 月○○日出生，母為陳炳村前配偶
    陳玉芳，原證二）、原告陳鴻基（59年○○月○○日出生，母為
    陳炳村前配偶陳玉芳，原證三）、原告陳鴻裕（64年○ 月○○
    日出生，母為陳炳村前配偶陳玉芳，原證四）、原告陳淑瑩
    （62年○ 月○○日出生，母為陳炳村前配偶陳玉芳，原證五）
    及陳瑋真（75年○ 月○○日生，母為被告莊麗鸞，詳如原證一
    及原證六之繼承系統表）。
二、查陳炳村之遺產計有：與其他七人公同共有（繼承自其父陳
    富傳）之彰化縣埔鹽鄉○○段土地6 筆（原證七）、展茂光
    電股份有限公司40,000股（原證八）、以及2003年出廠BENZ
    排氣量1, 796cc，車號0000-00 之自用小客車一部（原證九
    ）。前揭土地部分每筆公告現值均為新台幣（下同）2,400
    元，故陳炳村名下不動產之財產價值為1,800 元（2,400 ×
    6 ÷8 ），而前揭自小客車經估價結果於陳炳村死亡之時價
    值為800,000 元（原證十），至於展茂光電股票部分，至99
    年6 月30日止股東權益總計為負7161555.00仟元（原證十一
    ），故於陳炳村死亡時已無任何價值；總計陳炳村死亡時之
    遺產價值為801,800 元。而被告目前已知財產為座落於台北
    縣板橋市○○路○○○ 巷○○弄○ 之○ 號之房屋一棟，約為27.
    95坪，為被告於與陳炳村婚姻之存續期間之88年1 月4 日取
    得（原證十二），參考區域成交行情（原證十三）及該屋有
    頂樓加蓋之狀況，其市價應以每坪28萬為適當，故總價應為
    7,826,000 元。
三、被告已知之婚後財產價值為7,826,000 元，而陳炳村之婚後
    財產扣除前揭繼承而來之土地價值1,800 元，僅餘800,000
    元，故雙方之差額為7,026,000 元，此差額之半數為3,513,
    000 元；而原告陳鴻基於99年11月3 日向鈞院查詢結果，陳
    炳村與被告並未約定與登記結婚財產制，故前揭金額應屬陳
    炳村之遺產而為繼承人之公同共有債權。
四、前揭公同共有之剩餘財產分配請求債權，依債務之角度而言
    係為可分之債，參酌最高法院91年臺上字第607 號判決意旨
    ，各公同共有人應均得單獨請求，而每位繼承人得請求之金
    額為585, 500元，故原告等四人合計應得請求2,342,000 元
    。退步言，若謂本件將來提起訴訟須全體同意方能為之，則
    被告及其女陳瑋真與原告等利害相反，事實上亦不可能同意
    。
五、原告等本不欲為此請求，然被告不僅向原告等表示不願支付
    陳炳村之喪葬費用，卻仍向陳炳村之弟收取奠儀，甚且步步
    進逼，對原告等施加壓力要求被告等簽名放棄權利，而欲單
    獨取得前揭車輛之所有權（原證十四）。加以被告對原告等
    積怨已深，每每指摘陳炳村與陳玉芳離婚後仍時有回家探望
    小孩之舉等陳年舊帳，而無念及渠介入別人家庭時，原告等
    均未成年，皆由陳玉芳含辛茹苦拉拔長大，甚且全家需要從
    事資源回收之工作以維生。且陳玉芳觀念保守至今亦無改嫁
    ，在人情上陳炳村實虧欠陳玉芳甚多；如今被告利用原告等
    不能割捨父子親情之心理拒絕支付喪葬費用，然惟恐遭人非
    議又屢屢放話討價還價在先，又欲取得陳炳村唯一遺產在後
    ，其心態之可議，已達殊難想像之地步，實令人忍無可忍。
六、並聲明：
    (1)被告應給付各原告新台幣五十八萬五千五百元，合計新台
      幣二百三十四萬二千元，及自訴狀繕本送達之翌日起，按
      年利率百分之五計算之利息。
    (2)願供擔保請准宣告假執行。
    (3)訴訟費用由被告負擔。
乙、被告方面：
一、原告之父死亡時未取得剩餘財產分配權，原告依法即不得代
    位向被告請求剩餘財產之分配：
    爰被告於答辯狀業已援引台灣高等法院85年重家上字第5 號
    之判決意旨，認夫妻一方死亡時，死亡一方之繼承人不得對
    生存一方請求剩餘財產之分配。
    再台灣高等法院台中分院於99年家上字第64號判決意旨更指
    明：「按夫妻未以契約訂立夫妻財產制者，除本法另有規定
    外，以法定財產制為其夫妻財產制；法定財產制關係消滅時
    ，夫或妻現存之婚後財產，扣除婚姻關係存續中所負債務後
    ，如有剩餘，其雙方剩餘財產之差額，應平均分配，但因繼
    承或其他無償取得之財產及慰撫金不在此限，民法第1005條
    、第1030條之l 第1 項固定有明文規定。而除離婚外，夫妻
    一方死亡亦屬法定財產關係消滅之原因之一，但此夫妻一方
    死亡時，僅生存一方配偶得取得對死亡一方配偶之剩餘財產
    分配請求權，惟死亡一方配偶並無法取得對生存一方配偶之
    剩餘財產分配請求權。蓋因人之權利始於出生，終於死亡，
    此為民法第6條所明定，夫妻剩餘財產分配請求權係於一方
    配偶死亡時「同時」發生，而該死亡之配偶之權利能力於死
    亡時即「同時」消滅，即無配偶剩餘財產分配請求權，該死
    亡之配偶無法為繼承之主體，即其債權人或繼承人亦無從為
    代位或繼承。上訴人以96年5 月23日修正民法第1030條之l
    第3項，刪除原規定「第一項請求權，不得讓與或繼承。但
    已依契約承諾或起訴者，不在此限。」之規定，其立法理由
    係基於剩餘財產分配請求權本質仍屬財產權，不具專屬性，
    故伊得繼承李林阿桃之權利云云。惟查，繼承人所繼承之被
    繼承人所有之請求權，須其被繼承人死亡時，該請求權已存
    在。本件上訴人之被繼承人李林阿桃死亡時，並無配偶剩餘
    財產分配請求權存在。因配偶剩餘財產分配請求權係生存之
    配偶才能取得。上訴人徒以配偶剩餘財產分配請求權為財產
    權，而推論謂死亡之配偶其繼承人或債權人亦得主張死者之
    配偶剩餘財產分配請求權，顯有誤會。換言之，修正後民法
    第1030條之l 所定剩餘財產分配請求權之繼承，應係指夫妻
    一方死亡時，由生存一方配偶取得對死亡一方配偶之剩餘財
    產分配請求權後，該生存一方配偶嗣後又死亡或夫妻兩造係
    離婚之情形。」( 被證1 ：台灣高等法院台中分院於99年家
    上字第64號判決書)，足見原告以其父陳炳村死亡致法定財
    產關係消滅，依民法第1030條之l，代位主張對生存之被告
    有剩餘財產請求權，顯與民法第六條及第1030條之l之規定
    有違，原告之訴係顯無理由，應予駁回！
二、並聲明：原告之訴駁回。
丙、法院之判斷：
一、原告主張被繼承人陳炳村係於99年10月11日死亡，由原告等
    四人（陳炳村之子女）、被告莊麗鸞（陳炳村之配偶）、訴
    外人陳瑋真（陳炳村之女）等六人共同繼承，被繼承人陳炳
    村與被告莊麗鸞並未約定與登記夫妻財產制等事實，業據其
    提出戶籍謄本五件、繼承系統表一份為證，且為被告所未爭
    執，應堪信為真實。
二、「按夫妻未以契約訂立夫妻財產制者，除本法另有規定外，
    以法定財產制為其夫妻財產制；法定財產制關係消滅時，夫
    或妻現存之婚後財產，扣除婚姻關係存續中所負債務後，如
    有剩餘，其雙方剩餘財產之差額，應平均分配，但因繼承或
    其他無償取得之財產及慰撫金不在此限，民法第1005條、第
    1030條之l 第1 項固定有明文規定。而除離婚外，夫妻一方
    死亡亦屬法定財產關係消滅之原因之一，但此夫妻一方死亡
    時，僅生存一方配偶得取得對死亡一方配偶之剩餘財產分配
    請求權，惟死亡一方配偶並無法取得對生存一方配偶之剩餘
    財產分配請求權。蓋因人之權利始於出生，終於死亡，此為
    民法第6 條所明定，夫妻剩餘財產分配請求權係於一方配偶
    死亡時「同時」發生，而該死亡之配偶之權利能力於死亡時
    即「同時」消滅，即無配偶剩餘財產分配請求權，該死亡之
    配偶無法為繼承之主體，即其債權人或繼承人亦無從為代位
    或繼承。上訴人以96年5 月23日修正民法第1030條之l 第3
    項，刪除原規定「第一項請求權，不得讓與或繼承。但已依
    契約承諾或起訴者，不在此限。」之規定，其立法理由係基
    於剩餘財產分配請求權本質仍屬財產權，不具專屬性，故伊
    得繼承李林阿桃之權利云云。惟查，繼承人所繼承之被繼承
    人所有之請求權，須其被繼承人死亡時，該請求權已存在。
    本件上訴人之被繼承人李林阿桃死亡時，並無配偶剩餘財產
    分配請求權存在。因配偶剩餘財產分配請求權係生存之配偶
    才能取得。上訴人徒以配偶剩餘財產分配請求權為財產權，
    而推論謂死亡之配偶其繼承人或債權人亦得主張死者之配偶
    剩餘財產分配請求權，顯有誤會。換言之，修正後民法第10
    30條之l 所定剩餘財產分配請求權之繼承，應係指夫妻一方
    死亡時，由生存一方配偶取得對死亡一方配偶之剩餘財產分
    配請求權後，該生存一方配偶嗣後又死亡或夫妻兩造係離婚
    之情形。」，此有台灣高等法院台中分院於99年家上字第64
    號判決意旨可資參照。查
（一）本件原告主張其被繼承人陳炳村於99年10月11日死亡，陳
      炳村對被告莊麗鸞之剩餘財產分配之權利，為被繼承人陳
      炳村之遺產而為繼承人之公同共有債權，而起訴請求：「
      被告應給付各原告新台幣五十八萬五千五百元，合計新台
      幣二百三十四萬二千元，及自訴狀繕本送達之翌日起，按
      年利率百分之五計算之利息。」云云。惟繼承人所繼承之
      被繼承人所有之請求權，須其被繼承人死亡時，該請求權
      已存在。而除離婚外，夫妻一方死亡亦屬法定財產關係消
      滅之原因之一，但此夫妻一方死亡時，僅生存一方配偶得
      取得對死亡一方配偶之剩餘財產分配請求權，惟死亡一方
      配偶並無法取得對生存一方配偶之剩餘財產分配請求權。
      此乃因人之權利能力始於出生，終於死亡，此為民法第6
      條所明定，夫妻剩餘財產分配請求權係於一方配偶死亡時
      「同時」發生，而該死亡之配偶之權利能力於死亡時即「
      同時」消滅，即無配偶剩餘財產分配請求權可言，該死亡
      之配偶無法為繼承之主體，即其債權人或繼承人亦無從為
      代位或繼承（見前述台灣高等法院台中分院於99年家上字
      第64號判決意旨）。本件被繼承人陳炳村於99年10月11日
      死亡，陳炳村與被告莊麗鸞夫妻間之法定財產關係消滅，
      夫妻剩餘財產分配請求權因陳炳村死亡時發生，陳炳村之
      權利能力亦於死亡時「同時」終了，陳炳村並無配偶剩餘
      財產分配請求權可言，原告等亦自無該等權利可為繼承甚
      明。從而，原告等主張為被繼承人陳炳村之繼承人，繼承
      該被繼承人陳炳村之剩餘財產分配請求權，本於公同共有
      債權，對被告莊麗鸞為上開請求，為無理由，應予駁回。
（二）又繼承，因被繼承人死亡而開始。繼承人自繼承開始時，
      除本法另有規定外，承受被繼承人財產上之一切權利義務
      。繼承人有數人時，在分割遺產前，各繼承人對於遺產之
      全部為公同共有。民法第1147條、第1148條第1 項、第
      1151條分別定有明文。本件「縱如」原告所主張被繼承人
      陳炳村對被告莊麗鸞之剩餘財產分配之權利，為被繼承人
      陳炳村之遺產而為繼承人之公同共有債權，而起訴請求：
      「被告應給付各原告新台幣五十八萬五千五百元，合計新
      台幣二百三十四萬二千元，及自訴狀繕本送達之翌日起，
      按年利率百分之五計算之利息。」云云。惟按民法第821
      條規定，各共有人對於第三人，得就共有物之全部，為本
      於所有權之請求。但回復共有物之請求，僅得為共有人全
      體之利益為之。此項規定於公同共有，及所有權以外之財
      產權屬公同共有者，準用之。民法第828 條第2 項、第83
      1 條亦分別定有明文。另參諸前開最高法院98年台抗字第
      811 號裁定意旨，公同共有之債權，各公同共有人固得對
      於第三人為回復共有物之請求，均得為公同共有人全體之
      利益而起訴，非必以該公同共有人全體共同起訴，其當事
      人適格始無欠缺之情形，已如前述壹、(二)；惟各公同共有
      人起訴請求，仍需為全體公同共有人之利益請求回復，換
      言之，原告應請求被告給付原告及全體繼承人，始為合法
      。是本件原告請求「被告應給付各原告新台幣五十八萬五
      千五百元，合計新台幣二百三十四萬二千元，及自訴狀繕
      本送達之翌日起之法定遲延利息」，係為原告等四人請求
      被告對各原告為給付，自有未合。
三、綜上，本件原告主張被繼承人陳炳村對被告莊麗鸞之剩餘財
    產分配之權利，為被繼承人陳炳村之遺產而為繼承人之公同
    共有債權，本於公同共有債權，請求：「被告應給付各原告
    新台幣五十八萬五千五百元，合計新台幣二百三十四萬二千
    元，及自訴狀繕本送達之翌日起，按年利率百分之五計算之
    利息。」，為無理由，應予駁回。原告之訴既經駁回，其假
    執行之聲請，即失所附麗，應併駁回之。
四、至兩造其餘之攻擊或防禦方法，及未經援用之證據，經本院
    斟酌後，認為均不足以影響本判決之結果，自無逐一詳予論
    駁之必要，併此敘明。
丁、訴訟費用負擔之依據：民事訴訟法第78條。
中　　華　　民　　國　 100　　年　　7 　　月　　15　　日
                      家事法庭  法　官　劉大衛

以上正本係照原本作成
如對本判決不服須於裁定送達後20日內向本院提出上訴狀
中　　華　　民　　國　 100　　年　　7 　　月　　15　　日
                                書記官　高玉彬
